最高法院刑事判決　　　　　　　　　　110年度台上字第347號
上　訴　人　黃柳軒


上列上訴人因違反槍砲彈藥刀械管制條例案件，不服臺灣高等法
院臺中分院中華民國109年3月25日第二審判決（108 年度上訴字
第2040號，起訴案號：臺灣苗栗地方檢察署106年度偵字第4378
、5964號），提起上訴，本院判決如下：
    主  文
上訴駁回。
    理  由
一、按刑事訴訟法第377 條規定，上訴於第三審法院，非以判決
    違背法令為理由，不得為之。是提起第三審上訴，應以原判
    決違背法令為理由，係屬法定要件。如果上訴理由書狀並未
    依據卷內訴訟資料，具體指摘原判決不適用何種法則或如何
    適用不當，或所指摘原判決違法情事，顯與法律規定得為第
    三審上訴理由之違法情形，不相適合時，均應認其上訴為違
    背法律上之程式，予以駁回。
二、本件原審審理結果，認定上訴人黃柳軒有所載之違反槍砲彈
    藥刀械管制條例犯行明確，因而撤銷第一審之科刑判決，改
    判仍依想像競合犯，從一重論處上訴人未經許可，製造可發
    射子彈具有殺傷力之槍枝未遂罪刑（量處有期徒刑）及為沒
    收之宣告，已詳敘其調查、取捨證據之結果及憑以認定犯罪
    事實之心證理由，就上訴人否認製造槍彈犯行之辯詞認非可
    採，亦依調查所得證據予以論述，有卷存資料可資覆按。
三、上訴意旨略以：其因鬱症、焦慮症、衝動障礙領有身心障礙
    手冊無法為完全陳述，警偵訊時無辯護人及輔佐人陪同在場
    ，且員警故意以虛偽不實資訊誤導其放棄延請律師陪偵之要
    求，顯屬不當取供，更蓄意進行夜間詢問，該警詢筆錄無證
    據能力，檢察官偵訊接續於警詢之後，偵訊筆錄同無證據能
    力；鑑定證人陳彥廷就扣案槍管可否通過6.5 mm彈丸，以內
    政部警政署刑事警察局（下稱刑事警察局）設備無法作此測
    量，與另案臺灣高等法院判決所載刑事警察局以矽膠鑄模取
    得槍管內徑方式不同，有虛偽陳述之嫌，且卷附刑事警察局
    鑑定書就送鑑子彈如何試射、實際發射動能等鑑定經過，付
    之闕如，應無證據能力；其無製造扣案子彈，搜索現場亦無
    子彈照片，該子彈型態不明，原審論以製造子彈罪，有違無
    罪推定原則；所認定改造槍枝之行為應適用修正後槍砲彈藥
    刀械管制條例第20條之1第4項規定處以罰鍰，另其放棄修復
    扣案槍枝，符合中止犯規定，原審未適用上開規定，有適用
    法則不當之違法；有關移除槍管阻鐵之目的為何？是否基於
    改造槍枝之犯意？觀看之網路影片為何？原審均未調查釐清
    ，僅憑其自陳係由網路影片習得改造槍枝知識及持有具殺傷
    力之子彈為由，即認主觀上有改造槍枝犯意，有證據調查未
    盡之違法。
四、刑事訴訟法關於鑑定之規定，除選任自然人充當鑑定人外，
    設有囑託機關鑑定之制度，依同法第208 條規定，法院或檢
    察官得囑託醫院、學校或其他相當之機關、團體為鑑定，或
    審查他人之鑑定，並依同法第206條第1項規定，提出「記載
    鑑定之經過及其結果」之鑑定書面，即符合同法第159條第1
    項所定得作為證據之「法律有規定」之情形。卷查，上訴人
    其及辯護人於原審就刑事警察局（槍彈）鑑定書之證據能力
    並無爭執（見原審卷第86、87、201 頁），而上開鑑定係依
    同法第208條第1項規定囑託作成，鑑定書所附之「槍彈鑑定
    方法說明」，就鑑定使用之「檢視法」、「性能檢驗法」、
    「試射法」目的及操作內容已載敘明確，無未記載鑑定經過
    之情形，第一審亦傳喚實施鑑定之陳彥廷到庭並接受上訴人
    及其辯護人詰問，合於同法第208條第1項後段之規定，依陳
    彥廷所證，其早於民國96年間起即擔任鑑定工作，並有鑑定
    類似本案改造槍枝之經驗，可認具有特別知識、經驗之人，
    且於接受詰問時已就槍彈鑑定之經過及其結果詳為說明，按
    上說明，該刑事警察局鑑定書依法得為證據。上訴人於上訴
    本院始爭執鑑定書未記載子彈鑑定經過，或另執他案判決內
    容質疑鑑定證人陳述不實，不具證據能力等語，自非適法之
    第三審上訴理由。
五、犯罪事實之認定、證據之取捨及證明力之判斷，俱屬事實審
    法院之職權，此項職權之行使，倘不違背客觀存在之經驗法
    則或論理法則，即不違法，觀諸刑事訴訟法第155條第1項規
    定甚明，自無許當事人任憑主觀妄指為違法，而資為合法之
    第三審上訴理由。原判決認定上訴人上揭犯行，係綜合上訴
    人警詢、偵查及第一審坦認改造槍枝、子彈之部分認罪陳述
    、證人黃琮鈞、鑑定證人陳彥廷之證詞，佐以卷附搜索及證
    物照片、槍彈鑑定書、刑事警察局函、勘驗筆錄，酌以所列
    其餘證據資料及案內其他證據調查之結果而為論斷，詳敘憑
    為判斷上訴人於所載時間，以所示方式將購得之槍管阻鐵貫
    通、裝上撞針，因槍枝扳機連動功能損壞，無法供擊發適用
    子彈，復以底火、火藥裝填於購得之裝飾彈內製成子彈，經
    試射結果具殺傷力，所為該當製造槍枝未遂、製造子彈罪構
    成要件等情之理由綦詳，另本於證據取捨之職權行使，對於
    卷附刑事警察局函文記載，槍管可供直徑約6 厘米之彈丸通
    過一節，何以不足為上訴人有利之認定，又依勘驗筆錄、鑑
    定書、露天拍賣網站交易明細，勾稽上訴人之警詢、偵查供
    述及鑑定證人陳彥廷所證，據以說明上訴人於購入扣案槍彈
    後，即參考網路影片著手改造扣案槍彈，既已將搭配扣案槍
    枝使用之裝飾彈製成具殺傷力子彈，應係供本案槍枝使用所
    製造，足證上訴人確有製造槍彈之主觀犯意，就其嗣後改稱
    無改造槍枝犯意、該子彈非其住處所搜扣等說詞，要非可採
    等情，併於理由內論述明白，所為各論斷說明，有卷內資料
    可資佐證，乃原審本諸職權之行使，對調查所得之證據經取
    捨後而為價值上之判斷，據以認定上訴人前揭犯罪事實，無
    違經驗法則與論理法則，亦無理由不備、調查職責未盡之違
    法情事。又㈠違背禁止夜間訊問，所取得被告之自白及其他
    不利之陳述，依刑事訴訟法第158條之2第1 項前段之規定，
    原則上固不得作為證據，惟經證明其違背非出於惡意，且屬
    自由意志所為之自白或陳述之情形，依其但書規定，乃例外
    可作為證據。原判決已敘明員警黃琮鈞於106年8月11日18時
    55分製作上訴人警詢筆錄時，固有違禁止夜間詢問之規定，
    惟依勘驗警局光碟筆錄記載、員警黃琮鈞之證言及其他卷證
    資料，以當日搜索完畢返回警局時間已為同日18時25分之夜
    間，且依筆錄製作之過程，黃琮鈞與上訴人互動自然，員警
    之態度語氣正常，有告知製作筆錄之時間，無刻意規避隱瞞
    夜間詢問之事實，並逐頁向上訴人確認筆錄記載是否符合真
    意，上訴人就員警詢問事項，亦逐一作答，無表示疲累、拒
    絕接受詢問或回答之現象，復於筆錄末自陳未受警方威脅、
    利誘、疲勞或其他不正方法取供等語，據以認定警方並非惡
    意違法夜間訊問，且其意識清楚，陳述出於自由意志，未有
    受壓迫或不當影響之情事，符合前揭但書情形，而認具有證
    據能力；復依調查所得，載敘何以認定員警已明確告知選任
    辯護人到場之權利，並曉示等待律師到庭需扣除法定障礙事
    由時間之法律明文，無惡意阻止其選任辯護人，所為警詢供
    述難謂非出於自由意志，自無不正詢問延續效力之問題，因
    認上訴人之警詢、偵查供述均有證據能力等旨，所為論斷說
    明，經核於法尚無不合。㈡刑法上所謂中止犯，屬未遂犯之
    一種，係指已著手於犯罪行為之實行，而因己意中止或防止
    其結果之發生者而言。原判決已記明上訴人係將購入不具殺
    傷力之仿COLT廠槍枝，以銼刀等工具貫通槍管阻鐵、安裝撞
    針，得認已著手於製造槍枝構成要件之實行，乃因受限於本
    身之改造技術，以致未能完成，所為與出於己意而中止犯罪
    之情形迥異，依確認之事實，論以障礙未遂，與卷證資料委
    無不合，無所指適用法則不當之違法。
六、被告因精神障礙或其他心智缺陷無法為完全之陳述，於偵查
    中未經選任辯護人，檢察官、司法警察（官）應通知依法設
    立之法律扶助機構指派律師到場為其辯護；被告或犯罪嫌疑
    人因精神障礙或其他心智缺陷無法為完全之陳述者，應有得
    為輔佐人之人或其委任之人或主管機關、相關社福機構指派
    之社工人員或其他專業人員為輔佐人陪同在場，刑事訴訟法
    第31條第5項前段、第35條第3項前段雖定有明文，但依其規
    定，仍以被告因精神障礙或其他心智缺陷，致無法為完全之
    陳述時，始有其適用。上訴人於警詢、檢察官偵訊時，均已
    依法告知得選任辯護人或請求法律扶助之權利（見偵字第43
    78號卷第8頁、第34頁，第一審卷㈠第306 、340頁），且依
    前述勘驗筆錄記載，上訴人於警偵訊過程中，未有因精神障
    礙或心智缺陷「無法為完全陳述」之情形，自非前揭所指應
    為強制辯護、應有輔佐人在場協助之情狀，其復自由陳明不
    需請律師，自己答辯等語，是其於警詢、偵查中未選任辯護
    人，要屬其選擇自我辯護之問題。上訴意旨以其領有身心障
    礙手冊，應有律師、輔佐人在場，容有誤會，顯非適法之第
    三審上訴理由。
七、具類似真槍之外型、構造、材質及火藥式擊發機構裝置，且
    足以改造成具有殺傷力者，為模擬槍，由中央主管機關會同
    中央目的事業主管機關公告查禁；改造前揭公告查禁之模擬
    槍可供發射金屬或子彈，未具殺傷力者，處新臺幣30萬元以
    下罰鍰，槍砲彈藥刀械管制條例第20條之1第1項、第4 項固
    有明文。惟觀其規範對象，僅對於將公告查禁之模擬槍改造
    成可供發射金屬或子彈，而未具殺傷力者，始依該條第4 項
    規定處以罰鍰。依原判決確認之事實，上訴人係基於製造具
    有殺傷力槍枝之犯意，擅自貫通具足夠強度之金屬槍管阻鐵
    ，著手製造槍枝行為，雖因扳機連動功能損壞，無法供擊發
    適用子彈，而認未具殺傷力，所為仍該當製造其他可發射子
    彈具有殺傷力之槍枝未遂，非屬改造上開條例第20條之1第1
    項所稱之模擬槍，論以前揭非法製造槍枝未遂罪刑，其法則
    之適用洵無違誤。
八、其餘上訴意旨，無非係對於原判決已說明論駁之事項再事爭
    辯，或對於事實審法院取捨證據與判斷證明力之職權行使，
    及對於判決結果無影響之枝節事項，徒以自己說詞，任意指
    為違法，且重為事實之爭執，與法律規定得為第三審上訴理
    由之違法情形，不相適合，應認其之上訴為不合法律上之程
    式，予以駁回。
據上論結，應依刑事訴訟法第395條前段，判決如主文。
中    華    民    國   110    年    10    月    27    日
                  刑事第九庭審判長法  官  段  景  榕  
                                  法  官  鄧  振  球  
                                  法  官  楊  力  進  
                                  法  官  宋  松  璟  
                                  法  官  汪  梅  芬  
本件正本證明與原本無異
                                  書記官
中    華    民    國   110    年    10    月    28    日